Inventaris van het archief van prof. mr. J.E. Heeres [levensjaren 1858-1932], 1525-1896
Nationaal Archief, Den Haag
Collectie Heeres
Heeres
1525-1896
1240
43 inventarisnummers.
Normale geschreven en gedrukte teksten. De Nederlandstalige stukken van vóór ca. 1700 zijn geschreven in het gotische cursiefschrift, met name in de oud-Hollandse klerkencursief.
Nationaal Archief, Den Haag
Heeres, J.E. (1858-1932)
Adjunct-archivaris aan het Algemeen Rijksarchief. Bescheiden betreffende koloniën in Oost- en West-Indië, historische aantekeningen.
Archiefvorming
Geschiedenis van de archiefvormer
Mr. Heeres, die van 1888 - 1897 verbonden is geweest aan het Algemeen Rijksarchief, was daar in het bijzonder belast met de inventarisatie van de archieven van der Verenigde Oost-Indische Compagnie. In 1897 volgde zijn benoeming tot hoogleraar in de Geschiedenis aan de Indische Instelling te Delft; nadat de opleiding der Indische bestuursambtenaren naar de Universiteit te Leiden was overgebracht, werd hij in 1902 aangewezen voor de bezetting van de nieuw opgerichte leerstoel voor de Geschiedenis van Nederlandse-Indië en de Historie en Methode der Zending.
Bijzonderheden over zijn loopbaan en werkzaamheid, zijn te vinden in het 'Levensbericht van Prof. mr. J.E. Heeres' door dr. F.W. Stapel, opgenomen in de Levensberichten van de Maatschappij der Nederlanden Letterkunde te Leiden 1931 - 1932 alwaar ook een lijst van geschriften is afgedrukt.
Geschiedenis van het archiefbeheer
Over de herkomst van een aantal tot de verzameling behorende stukken kan het volgende worden medegedeeld.
In de verzameling bevinden zich enkele nummers (13, 14, 15) die afkomstig zijn van mr. Gerard van Vredenburch, bewindhebber der V.O.C. ter kamer Delft. Reeds vroeger, in de jaren 1862 en 1883, zijn voor het Rijksarchief stukken uit het archief Van Vredenburch betreffende de V.O.C. verworven; deze stukken vormen thans het particulier archief van Adriaan en Gerard Vredenburch.
In het bezit van Prof. G. Lauts blijken te zijn geweest de nummers 9, 16, 17, 20 en 22. Op de verkoping, gehouden door Van Stockums Antiquariaat van 7 tot 8 mei 1913, waarop o.a. papieren van J.C. van der Muelen te `s-Gravenhage geveild werden, zijn door Prof. Heeres aangekocht de nummers 23, 26, 32, 33, 35, 36, 37 en 38.
De hier beschreven verzameling van bescheiden, bijeengebracht door wijlen Prof. mr. J.E. Heeres, is door zijn weduwe A.M.S. Heeres-Van Troostenberg de Bruyn aan het Nationaal Archief geschonken.
De verwerving van het archief
Het archief is door schenking verworven.
1.13
Aanwijzingen voor de gebruiker
Openbaarheidsbeperkingen
Volledig openbaar.
Materiële beperkingen
Aanvraaginstructie
Openbare archiefstukken kunnen online worden aangevraagd en gereserveerd. U kunt dit ook via de terminals in de studiezaal van het Nationaal Archief doen. Om te kunnen reserveren dient u de volgende stappen te volgen:
U maakt een profiel aan op www.gahetna.nl, en logt vervolgens in
Via de archiefinventaris (alleen de beschrijvingen met rode nummers) selecteert u het gewenste archiefstuk door op de knop 'Reserveren' te klikken
In het volgende scherm geeft u aan op welke dag u het archiefstuk wilt inzien
Indien u zich bevindt in de studiezaal en een tafelnummer heeft ontvangen kunt u dit nummer vermelden. Als u geen tafelnummer heeft kunt u tafelnummer 777 laten staan
Vervolgens bevestigt u uw reservering door deze te versturen.
Verwant materiaal
Beschikbaarheid van kopieën
Beschrijving van de series en archiefbestanddelen
- Alfabetisch index van de staande orders, instructies en reglementen benevens diverse resoluties van de Heren Zeventien (letters A-O), 1602 - 1750, 1739 - 1755; 1; 1 pak
  De index heeft toebehoord aan F.A. van Rappard en is, blijkens diens aantekening, door hem in auctie bij W.K. Mandemaker te 's-Gravenhage gekocht.
- Alfabetische lijst met verklaringen van vreemde (meest Indische) woorden, voorkomende in de Indische brieven van de VOC, 1758; 2; 1 deel
- Kopie van een verzameling van plakkaten en ordonnanties door Gouverneur-Generaal en Raden te Batavia uitgevaardigd, 1642 juli 6; 3; 1 deel
  Vervaardigd door Antonie van Diemen.
- Kopieën van stukken betreffende de vredesonderhandelingen tussen Frankrijk en Spanje, 1644 - 1647; 4; 1 omslag
  Hierin tevens enkele kopieën van stukken betreffende vredesonderhandelingen tussen Holland en Portugal.
- Kopie-resoluties van Gouverneur-Generaal en Raden, 1640 december 14 - 1671 april 7; 5; 1 omslag
  Fol. 1-16 ontbreken.
- Afschrift van mr. van Dam, Beschrijving der O.I. Compagnie, derde boek, eerste hoofdstuk. Bijlagen, (18e eeuws afschrift); 6; 1 band
- Kopieën van extract-resoluties van Gouverneur-Generaal en Raden in Indië van plakkaten en andere stukken, voornamelijk betreffende rechtsvordering in burgerlijke zaken in Indië, (17e en 1e helft 18e eeuw); 7
- Stukken betreffende de West-Indische Compagnie:, 8; 1 omslag
  kopie-octrooi der Staten-Generaal voor de directeuren der kolonie Berbice tot openstelling van de vrije vaart en navigatie op die kolonie, 1732 december 6
  Verzoekschrift van J. van Rede en G. Hoolck aan gedeputeerden van de Staten van Utrecht om betaling te mogen krijgen van de bewindhebbers van de West-Indische Compagnie, 1666
  bekendmaking van een verkoping van goederen door de Kamer Amsterdam van de West-Indische Compagnie, 1638
- Schuldbekentenissen van directeuren en raden van het comptoir Houghly der V.O.C., 1751 - 1752; 9; 1 omslag
- Stukken betreffende de boedel van wijlen Pieter van Heemskerck, gouverneur van Malakka, 1753 - 1756; 10; 1 omslag
- Stukken betreffende toestanden te Batavia:, 11; 1 omslag
  kopie van het plakkaat van Jacob Mossel tegen pracht en praal, 1754
  kopie van een bekendmaking waarbij genoemd plakkaat wordt gewijzigd en verklaard, 1755
  verhandeling over het verval van de Portugese gemeente te Batavia, 1778
  beschrijving van de aardbeving te Batavia van 22 januari 1780
- Kopie-akte van procuratie door Simon Elin, assistent in dienst der W.I.C. en commandant op het fortres Amsterdam te Cormantijn op de kust van Guinee, op Jan Royer, kapelaan van de prins van Oranje, 1759 juni 1; 12; 1 stuk
- Brieven aan mr. Gerard van Vredenburch van:, 13; 1 band
  Arnoldus de Ly, commandeur van Gale; mr. Willem Vincent Helvetius, president van de Raad van Justitie te Batavia
  mr. Jacob van der Wijck, Raad van Justitie te Batavia
  Willem Hendrik van Ossenberch, raad-ordinaris in Indië, 1766 - 1773
  kopie-memories van Reinier de Klerck, Jacob Mossel, Johan Albert Sichterman, Nicolaas Schagen en Willem Hendrik van Ossenberch, 1739 - 1766
- Brieven aan mr. Gerard van Vredenburch, van correspondenten in Nederland en andere stukken betreffende de V.O.C., 1767 - 1773; 14; 1 band
- Examen der ware constitutie van zaken wegens de actiën in de V.O.C., 1772; 15; 1 band
  Gemerkt met het merkteken van de Kamer Delft.
- Afschrift van het 'Reedekundig berigt wegens de waare oorzaak van 't bederf mitsgaders de middelen van redres der Nederlandsche Oost-Indische Compagnie in Indien, door den Indische patriot ter speculatie gedaan ...', 1773 mei 1; 16; 1 omslag
- Ingekomen brieven aan Adriaen van Haeften, secretaris, boekhouder en pandbewaarder van de Bank- Courant en de Bank van Leening te Batavia, van Clemeris van der Horts, koopman in wijnen te Amsterdam, en minuten van uitgaande brieven van Van Haeften, 1767 - 1773; 17; 1 omslag
- Stukken betreffende de vrije vaart en handel dienende tot bijlage voor de memorie van Bacherat, directeur te Bengalen, 1771 - 1775; 18; 1 band
- Lijst van de koningen van Bantam en de jaren van hun regering alsmede van de hoofden der V.O.C. aldaar, benevens van de hoeveelheid der jaarlijkse door de Compagnie in Bantam ingekochte zwarte peper. Opgesteld door Jan de Rovere van Breugel, 1682 - 1783; 19; 1 stuk
- Kopieën van stukken van Lambertus Haga, gouverneur van Banda en andere compagniedienaren aldaar aan de Hoge Regering van Indië, 1787 - 1791; 20; 1 band
  Fol. 1-4 ontbreken.
- Akten van aandelen in plantages in West-Indië:, 21; 1 omslag
  akten van aandeel in negotiaties op de plantage Boavista in Suriname, plantages op St. Croix, in Suriname, in Essequebo en Demerary, 1767 - 1771
  akten van aandeel in de Sociëteit van plantage Twistrust, de plantage Twijfelachtig, de plantages Lunenburg en Marienburg, alle in Suriname, 1794 - 1797
- Diverse stukken betreffende de V.O.C., 22; 1 omslag
  commisies voor de bewindhebbers, plakkaten van de Stanen-Generaal en andere gedrukte stukken, 1697 - 1798
  diverse stukken onder andere betreffende de waarden van verschillende geldstukken, 1720 - 1806
  advies van de classis van Walcheren over de samenvoeging van de sacrementen in Indië, 1732
  uitnodiging tot de begrafenis van A. Ecken, 1741
  notitie van de thee op vracht van Batavia, 1793
- Brieven, kwitanties, kopie-akten enz. ingekomen bij C. van Twist, boekhouder van het soldijcomptoir van de Kamer Amsterdam, en bij J. Temminck, 1788 - 1804; 23; 1 omslag
- Rapport, opgesteld door W.C. van Braam, gewezen officier van de staf van de toenmalige minister van Koloniën Verheul, gericht aan de minister van Marine en Koloniën Van der Heim, wegens zijn missie naar Oost-Indië, 1808 maart 10; 24; 1 deel
  Hierin tevens een declaratie van W.C. van Braam, 1808 maart 16.
- Bijlagen bij no. 24, 1806 - 1807; 25; 1 deel
- Staat van ontvang en uitgaaf bij het Ministerie van Marine en Koloniën betreffende de koloniale administratie, 1808; 26; 1 stuk
- Lijst der gouverneurs op Amboina, opgesteld door de onderkoopman en secretaris van Politie Lambertus Haga met bijstand van de boekhouder Elias Mazel, tot 1794; 27; 1 stuk
  Aangevuld tot 1819.
- Kopie-dagregister van de hofreis naar Edo door het opperhoofd van de Nederlandse handel in Japan G.F. Meylan met gevolg, 1830; 28; 1 deel
- Indische wetboeken door S. Senstius:, 29; 1 deel
  "Hangger Sadoso of het Wetboek der tien Mantries", boek der wetten voor Soerakarta en Djokjakarta, 10 oktober 1817
  "Nawolo Pradoto Dhalem of het Wetboek der Pradoto"
  In het Javaans met vertalingen.
- Geschiedkundige verhandelingen:, 30; 1 deel
  korte beschrijving van de vorsten van Java, circa 1760
  kort verhaal van de 3e Javaanse oorlog, 1749 - 1757
- Afschrift van een beschrijving van Sumatra's Westkust door Hubert van Basel, 1761; 31; 1 omslag
  Hierin tevens staten over de boekjaren 1749/1750 - 1758/1759; afschrift van een memorie aan Ph.J. van der Stengh, koopman en opperhoofd van Sumatra's Westkust, 1792.
- Diverse originele stukken, gekocht op een auctie:, 32; 1 omslag
  brief van Reynier de Klerck te Batavia aan de heer Wttwael te Utrecht, 1765 december
  Twee brieven aan J.C. Baud, respectievelijk van De Eerens, 1835 maart 19 en G. Baron Nahuys van Burgst, 1847 april 16
  vier eigenhandig geschreven en ondertekende stukken van staatslieden, namelijk Van Ewijk, J.J. Gogel, J.M. de Kempenaer en J. van Welderen
  rekening, eigenhandig bekrachtigd door de directeur-generaal van Nederlands Indië, M. Westpalm
- Naamkaartjes van leden van het Japanse gezantschap naar Nederland. Met enkele bijbehorende stukken, 1862; 33; 1 omslag
- Nota's, opgesteld door de referendaris aan het Departement van Koloniën Krabbe:, 34; 1 pak
  "Overzigt der Staatkundige Betrekkingen van het Europeesch gezag met de Inlandse Vorsten op Java 1596 - 1830", 1845
  nota's betreffende het tractaat met Engeland 17 maart 1824 te Londen gesloten, 1858, 1865. Nota's over de politieke verhouding tot Siak, 1871, en tot Atjeh, 1874
- Naamlijsten van de gekwalificeerden van de V.O.C. te Batavia en op de comptoiren van Indië; van de militie en de zeemacht der V.O.C. in Indië door van der Meulen opgemaakt uit de gedrukte naamboeken der Hoge Indische Regering enz. ("Heereboekjes"), 1724; 35; 1 pak
- Naamlijsten van gekwalificeerden in de verschillende Westindische Bezittingen en van de officieren onder de Admiraliteitscolleges, door J.C. van der Meulen opgemaakt uit "Heereboekjes", 36; 1 pak
- Alfabetische naamlijsten van overledenen door J.C. van de Meulen opgemaakt uit de gedrukte naamboekjes der Hoge Indische Regering enz. ("Heereboekjes"), 1724; 37; 1 pak
- Biografische aantekeningen betreffende de raden van Indië, en autoriteiten in Oost-Indië sedert 1816, bijeengebracht door M.A van Rhede van der Kloot, 1611 - 1811, 1811 - 1816, 1819 - 1892; 38; 1 pak
- Aantekeningen van dr. P.A. van Tiele en mr. J.E. Heeres betreffende het bedrijf der V.O.C. in Indië, voornamelijk in de 17e eeuw (personalia, comptoiren enz.), bijeengebracht ten dienste van hun uitgave "Bouwstoffen voor de Geschiedenis der Nederlanders in den Maleischen Archipel", 39-40; 2 pakken
  Zie aangaande de overneming der papieren van Tiele door Heers: o.c. Tweede deel, Voorbericht.
  - Lijst van verspreide stukken betreffende de geschiedenis der Nederlandse Koloniën, naar de jaren gerangschikt 1594 - 1804, 39
    extracten uit de resoluties van bewindhebbers van de V.O.C., 1611 - 1633
    brieven van de bewindhebbers aan Gouverneur-Generaal en Raden, 1638 - 1651
    personalia betreffende de V.O.C. (Hierin een overdruk uit de Ned. Spectator (1888 no. 9) over Hollandse handschriften te Karlsruhe.)
    diverse aantekeningen (waarschijnlijk bouwstoffen voor de personalia en realia)
  - Aantekeningen betreffende plaatsen en gebieden, beginnende met de letters A-S, onder het bewind van de V.O.C. Alfabetisch gerangschikt, 1614 - 1649, Aantekeningen betreffende plaatsen en gebieden, beginnende met de letters A-S, onder het bewind van de V.O.C. Alfabetisch gerangschikt, 1650 - 1651; 40
- Personalia betreffende Jan Pietersz. Coen door mr. J.E. Heeres bijeengebracht, 1892 - 1895; 41; 1 omslag
- Foto van de ronde tinnen plaat met inscriptie in oktober 1616 aangebracht op het destijds vernoemde Dirck Hartogs-eiland bij de Westkust van Australië, tijdens het bezoek van het schip D'Eendracht, schipper Dirck Hartich, 42; 1 stuk
  De tinnen plaat die zich thans bevindt in het Rijksmuseum te Amsterdam is gereproduceerd bij het opstel van J.F.L. de Balbian Verster "Onbekend Zuytlant" in het tijdschrift Eigen Haard 1899, p. 566.
- Aantekeningen uit documenten in het archief te sevilla betreffende de eilanden Rica de Oro en Rica de Plata, 1525 - 1740. Handschrift van mr. J.E. Heeres, 1896; 43; 1 stuk